【裁判字號】    99,台上,7459
【裁判日期】    991202
【裁判案由】    違反水土保持法
【裁判全文】
最高法院刑事判決            九十九年度台上字第七四五九號
上  訴  人  黃進益
選任辯護人  余淑杏律師
            莊佳樺律師
            余政勳律師
上列上訴人因違反水土保持法案件，不服台灣高等法院中華民國
九十八年六月十一日第二審判決（九十六年度上訴字第四六七一
號，起訴案號：台灣桃園地方法院檢察署九十四年度偵字第四二
四七號），提起上訴，本院判決如下：
    主  文
上訴駁回。
    理  由
按刑事訴訟法第三百七十七條規定，上訴於第三審法院，非以判
決違背法令為理由，不得為之。是提起第三審上訴，應以原判決
違背法令為理由，係屬法定要件。如果上訴理由書狀並未依據卷
內訴訟資料，具體指摘原判決不適用何種法則或如何適用不當，
或所指摘原判決違法情事，顯與法律規定得為第三審上訴理由之
違法情形，不相適合時，均應認其上訴為違背法律上之程式，予
以駁回。上訴人黃進益上訴意旨略謂：(一)、已經判刑確定之洪慶
桐於第一審準備程序進行時，雖供稱經綽號「勇伯」之友人王英
勇（按經第一審傳查無著）介紹，與上訴人洽談，由洪慶桐向上
訴人租地盜採砂石；但在嗣後之審理序中，已改口直稱盜採砂石
之利益，並不分給上訴人，而僅洪慶桐、王英勇各半各等語，足
見前後不一；衡諸上訴人住居在系爭土地之旁，既非至愚，豈會
勾結盜採砂石，自陷於水土流失、危害身家性命之險境？可見洪
慶桐先前所言不實。原審未加詳查，復未由上訴人予以反對詰問
，逕採洪慶桐所為不利於上訴人之供述，作為認定上訴人犯罪之
依據，顯有未盡查證職責之違失。(二)、鑑定人黃宏斌未親自到現
場勘驗，亦無從事水土流失之鑑定經驗，竟僅援用與本案無關之
文件，逕行推論系爭土地已生水土流失之實害，此鑑定意見當無
可採。原判決卻仍予採用，而未確實調查是否確有水土流失情事
，遽行判決，非無未盡證據調查職責及理由不備之違誤云云。惟
查：證據之取捨、證明力之判斷與事實之認定，俱屬事實審法院
自由裁量判斷之職權，此項職權之行使，倘不違背客觀存在之經
驗法則或論理法則，即不違法，觀諸刑事訴訟法第一百五十五條
第一項規定甚明。又同法第三百七十九條第十款所稱應於審判期
日調查之證據，係指與待證事實有重要關係，在客觀上認為有調
查之必要性，為認定事實、適用法律之基礎者而言，若事實業臻
明確，自毋庸為無益之查證，並無未盡證據調查職責之違法可言
。本件第一審在審理中，已將洪慶桐由共同被告身分轉換為證人
，於民國九十六年五月九日之審判程序，踐行交互詰問，上訴人
之選任辯護人余淑杏律師全程參與，另於同年八月一日之審判程
序，再由審判長予以補充訊問，末由上訴人本人及另選任辯護人
莊佳樺律師就洪慶桐之證言表示意見，有上揭審判筆錄各在案可
稽，上訴意旨指稱未給予反對詰問機會及進行查證，顯非確實依
據訴訟資料而為指摘。又關於系爭土地水土流失一節，原判決先
於理由壹－二內，載明係囑託國立台灣大學生物環境系統工程學
系系主任黃宏斌教授進行鑑定，黃教授已任教該系二十餘年，先
前曾受台灣宜蘭地方法院及台灣嘉義地方法院委託進行水土保持
相關業務之鑑定，堪認對水土流失具有特別知識經驗，其鑑定意
見書自具證據能力。再於同欄(七)至(九)內，以七頁餘之大篇幅，詳
載其依憑上訴人坦認系爭土地於第一審法院法官履勘現場之時，
呈現曾遭大肆開挖、採取土石，遺留大型坑洞，內有積水之部分
自白；結構大地土木技師廖書賢指稱：水土流失之判定，係就地
表表面有無整地行為、有無沖蝕及逕流是否會流出基地外面等情
形而決之，伊於會勘系爭土地時，發現現場有二處大型土坑，洞
口均無警示或覆蓋，一個有積水，另一無積水，有一聯外排水溝
，溝側堆積土石，基地內之暴雨逕流及土壤沖蝕，皆藉由此排水
溝流出至基地外，研判應有水土流失之情；水土保持技師王士章
亦供證：系爭土地上之水坑，依勢而下的水路內側是「裸露的，
並無植生，若下雨沖刷，會產生水土流失」，伊會勘時，確實見
到水路溝底「有沙土」；土地坐落處之桃園縣龜山鄉鄉公所農經
課課長曾富國更供稱：目測現場面積達二百平方公尺，坑口約三
十至四十公尺，寬有十六公尺，深度達五．五公尺；黃宏斌教授
具結後陳稱：伊曾有防砂壩及農田沖刷鑑定經驗，在農業工程系
、生物環境系統工程系任教多年，具有水土保持方面專業能力，
系爭土地「有很明顯的沖蝕溝」、「不是天然災害」，況上訴人
自承有表土沖蝕及邊坡崩塌現象，故判定「已有水土流失」之實
害各等語之證言或鑑定意見；呈現上情之勘驗筆錄、現場草圖、
照片；系爭土地複丈成果圖、空照圖；鑑定意見書；並衡諸系爭
土地位在山區，而山地平日多雨，為眾所周知，亦屬一般生活常
識，既挖掘大型坑洞，採取砂石，土石裸露，任意堆置，卻乏擋
土牆、沉砂池或邊坡穩定之水土保持措施，一旦遇雨，水土流失
，事屬當然等情況論理證據資料，乃認定符合法定之水土流失犯
罪構成要件，維持第一審論處上訴人水土保持法第三十二條第一
項罪刑之判決，駁回其在第二審之上訴。所為之此部分事實認定
及得心證理由，俱有上揭各項證據資料存卷可考，自形式上觀察
，並不違背客觀存在之經驗法則或論理法則，事證且至明確。此
部分上訴意旨置原判決已明白論斷之事項於不顧，就屬原審採證
認事職權之適法行使，任憑己意妄指為違法，殊難認為合法之第
三審上訴理由。依上說明，應認其上訴為違背法律上之程式，予
以駁回。
據上論結，應依刑事訴訟法第三百九十五條前段，判決如主文。
中    華    民    國  九十九  年   十二   月    二    日
  
                      最高法院刑事第九庭
                          審判長法官  花  滿  堂  
                                法官  黃  正  興  
                                法官  洪  昌  宏  
                                法官  王  聰  明  
                                法官  黃  梅  月  
本件正本證明與原本無異
                                      書  記  官  
中    華    民    國  九十九  年   十二   月    六    日
                                                      V

司法院資訊處製作；財團法人民間司法改革基金會備份。
